【裁判字號】    89,台上,7985
【裁判日期】    891228
【裁判案由】    貪污
【裁判全文】
最高法院刑事判決                              八十九年度台上字第七九八五號
    上  訴  人  甲○○
    選任辯護人  吳東一律師
右上訴人因貪污案件，不服台灣高等法院中華民國八十八年十一月十日第二審更審判
決（八十八年度重上更(五)字第一七○號，起訴案號：台灣台北地方法院檢察署七十八
年度偵字第一一八八二、一一九九○、一二四四九、一三五七二號），提起上訴，本
院判決如左：
    主  文
原判決撤銷，發回台灣高等法院。
    理  由
本件原判決撤銷第一審關於上訴人甲○○部分之科刑判決，改判論處該上訴人以依據
法令從事公務之人員，對於主管之事務，直接圖利罪刑，雖非無見。惟查：(一)按有罪
判決書，對於被告有利之證據不採納者，應說明其理由，為刑事訴訟法第三百十條第
二款所明定，故有罪判決對於被告有利之證據，如不加以採納，必須說明其不予採納
之理由，否則即屬判決不備理由，其判決當然為違背法令。本件原判決固認定，財團
法人第一體育基金會（下稱第一基金會）於民國七十六年八月五日，經人檢舉該基金
會於七十六年二－八月間，收取會員保證金計新台幣（下同）七億六千九百三十五萬
元，涉嫌漏開統一發票，逃漏營業稅三千八百四十六萬七千五百元。第一基金會董事
長曾俊義獲悉後，即囑紐廷莊及會計師林昇平於七十六年八、九月間，共赴上訴人甲
○○辦公室，請教本件保證金應否開立統一發票及其他相關問題。甲○○乃向紐廷莊
表示「會員所交保證金於退會時，不予退還，得認為營業收入，須開統一發票繳交營
業稅；如保證金於退會時予以退還，則非屬營業收入，不需開立統一發票繳交營業稅
」之意見。因而觸動第一基金會於七十六年十一月三十日，修改該會「會員權利義務
」，由原先有關會員保證金不予退還之規定，修正為會員要求退會時，保證金全額退
還，並送請教育部備查等情。惟據紐廷莊、林昇平於台灣台北地方法院檢察處七十八
年偵字第一三五七二、一二四五○、一二四五一號貪污案件偵查中，一致供稱：其為
該案往訪甲○○之時間，係在該案移至台北市稅捐稽徵處審理後之七十七年七、八月
間以後等語，有原審卷附之該案檢察官不起訴處分書所載可考（原審重上更(五)卷上訴
理由(二)狀證物(四)），如果不虛，則第一基金會於七十六年十一月三十日修改會員權利
義務內容，即難認係上訴人甲○○提供意見所導致。原判決就上開有利上訴人之證據
，究竟如何不足採取，並未於理由內說明其不予採納之理由，揆諸首開說明，難謂無
判決理由不備之違法。(二)查罪刑法定主義及從新從輕主義為刑法第一條、第二條第一
項所揭櫫之兩大原則。是以行為應否處罰，應兼顧行為時及行為後法律有無處罰之規
定為斷，若行為時與行為後之法律皆有處罰之規定，始有同法第二條第一項但書比較
新舊法之適用。故行為後法律有變更者，其行為是否具備行為時及行為後法律規定之
犯罪構成要件，法院於裁判時自應併予注意審酌。而本件上訴人行為時，貪污治罪條
例第六條第三款規定之「對於主管或監督之事務，直接或間接圖利」罪，已於八十五
年十月二十三日修正為「對於主管或監督之事務，直接或間接圖私人不法之利益」罪
，條次亦更動為第六條第四款，故貪污治罪條例所謂圖利他人之罪，必須所圖者為私
人不法之利益，始克相當，倘所圖者不能視為不法利益，除犯其他罪名外，尚難論以
圖利罪。本件原判決係以上訴人對於主管違章漏稅之稽核事務，直接圖利第一基金會
，所圖得之利益為營業稅三千八百四十六萬七千五百元，為其認定上訴人觸犯前述圖
利罪之依據。但查第一基金會於七十六年二至八月間，收取會員入會保證金涉嫌逃漏
營業稅三千八百四十六萬七千五百元，雖分別於七十九年十二月二十九日及八十二年
九月六日分期繳清。惟嗣因該基金會將入會保證金依規定退還原繳納會員，乃向台北
市稅捐稽徵處大安分處申請退還上開已納稅款，經該分處於八十五年二月十六日以北
市稽大安(甲)字第四九九一號函准予退還在案，有台北市稅捐稽徵處八十七年五月十四
日北市稽法乙字第八七一二二五八四○○號覆原審函在卷可稽（原審上更四卷第一四
九頁），該項逃漏營業稅案件之最終結果，主管之稅捐稽徵機關既認定第一基金會不
必繳納分文稅款，而將其原繳納之稅款三千八百四十六萬七千五百元悉予退還結案，
則上訴人所為批示，是否已使第一基金會獲得任何不法之利益，非無研求餘地。原判
決未審及此，遽行論斷，又未說明上開台北市稅捐稽徵處之覆函，如何不足資為上訴
人有利認定之理由，自嫌判決理由不備。上訴意旨，執以指摘，非無理由，應認原判
決仍有撤銷發回之原因。
據上論結，應依刑事訴訟法第三百九十七條、第四百零一條，判決如主文。
中      華      民      國    八十九    年     十二     月    二十八    日
                              最高法院刑事第十二庭
                                  審判長法官  林  增  福
                                        法官  劉  敬  一
                                        法官  楊  商  江
                                        法官  邵  燕  玲
                                        法官  吳  三  龍
      右正本證明與原本無異
                                              書  記  官
中      華      民      國     九十     年      一      月      四      日


司法院資訊處製作；財團法人民間司法改革基金會備份。
